【裁判字號】    97,訴,605
【裁判日期】    980123
【裁判案由】    給付借款
【裁判全文】
臺灣臺南地方法院民事判決               97年度訴字第605號
原      告  台南市農會   設臺南市○○路434號
法定代理人  庚○○
訴訟代理人  戊○○
            林麗芬
            甲○○
            丁○○
被      告  徐啟訓
上當事人間請求給付借款事件，經本院於民國98年1月14日言詞
辯論終結，判決如下：
    主      文
被告應給付原告新台幣肆佰壹拾柒萬玖仟壹佰伍拾壹元，及自民
國九十二年九月五日起至清償日止，按年息百分之十點二計算之
利息，及按上開利率百分之二十計算之違約金。
訴訟費用新台幣肆萬貳仟參佰捌拾貳元由被告負擔。
    事實及理由
一、原告起訴主張：
  (一)緣訴外人徐慶良於民國83年3月28日邀同另一訴外人乙○○
    為連帶保證人，向原告借款新台幣（下同）4,200,000元，
    期限1年，按月攤還利息到期一次還本。約定利息按年息百
    分之9.7加碼年息百分之2，並同意按原告之「放款利率加減
    碼標準」機動調整時，自調整日（含當日）後之第一個應繳
    款日起隨同調整之。另約定借款人即訴外人徐慶良如未按期
    支付利息或到期不履行時，逾期在6個月以內者按約定利率
    之百分之10，超過6個月者按約定利率之百分之20，加付違
    約金。
  (二)詎料訴外人徐慶良未按期支付利息，依約已喪失期限利益，
    應償還全部本金、利息及違約金。且本案抵押品已於91年4
    月7日經鈞院91年度執實字第3620號拍定在案，仍尚欠如主
    文第1項所示之金額。而連帶保證人即訴外人乙○○已於89
    年11月24日死亡，其繼承人即被告未辦理拋棄繼承或限定繼
    承，故被告對於借款人即訴外人徐慶良所負之債務應負連帶
    清償之責。
  (三)按立法院三讀通過民法繼承編施行法修正案，97年1月2日修
    正公布（同年月4日施行）之民法繼承編第1148條第2項增訂
    繼承人對於繼承開始後，始發生代負履行責任之保證契約債
    務，繼承人僅須以所得遺產為限，負清償責任之規定，惟僅
    適用於修正施行後（即97年1月4日以後）的繼承事件。本次
    修法對象是針對97年1月4日前突然繼承保證債務的繼承人，
    若同年1月4日前被繼承人已發生履行保證債務的責任，新法
    也無法替繼承人解套。也就是說，被繼承人即訴外人乙○○
    幫訴外人徐慶良作保，而訴外人徐慶良在被繼承人即訴外人
    乙○○生前就不履行債務（原始滯納日為89年7月2日），則
    被繼承人即訴外人乙○○已發生承擔保證債務之責。原告於
    89年10月13日向鈞院聲請支付命令（89年度促午字44992號
    ）；被繼承人即訴外人乙○○及訴外人徐慶良具狀聲明異議
    （89年11月24日）；嗣後鈞院以90年度訴字第27號民事判決
    訴外人徐慶良應給付借款確定，因此被繼承人即訴外人乙○○之保證債務於被繼承人死亡前已發生代負履行責任。
  (四)因此，保證債務如於被繼承人死亡後始發生代負履行責任者
    （如債務人於保證人死後，始不履行債務），繼承人僅以所
    得遺產為限，負清償責任。（民法第1148條第2項適用於97
    年1月4日以後之繼承事件）而保證債務如於被繼承人死亡前
    已發生代負履行責任者，繼承人如未辦理限定繼承或拋棄繼
    承，則必須概括承受。故被告還是要依法在「知悉」被繼承
    人即訴外人乙○○死亡且「知悉」自己成為繼承人起的3個
    月內，到法院主張限定繼承或拋棄繼承，否則就「概括繼承
    」承受被繼承人即訴外人乙○○的一切權利義務，不適用新
    法，然繼承人即被告並未辦理拋棄繼承或限定繼承，被告自
    不得主張僅負限定繼承之責任。
  (五)上述欠款經原告催討，均未獲清償。爰請求判決如主文所示
    之金額、利息及違約金。
二、被告則請求駁回原告之訴，並以下列情詞置辯：
  (一)按「繼承人對於繼承開始後，始發生代負履行責任之保證契
    約債務，以因繼承所得之遺產為限，負清償責任。」民法第
    1148條第2項定有明文。又立法院三讀通過民法繼承編施行
    法修正案，明訂所有繼承人對於被繼承人的連帶保證債務僅
    須負有限責任；只須清償所得遺產範圍內的保證債務，該項
    規定並可溯及既往。且被告於繼承開始後，並未曾繼承到被
    繼承人即訴外人乙○○即被告母親之財產。
  (二)被告雖然繼承訴外人乙○○之土地，然該土地是為了償還訴
    外人丙○○的欠款，而且訴外人乙○○生前就已經跟訴外人
    己○○簽立土地買賣合約，其後只是履行母親即訴外人乙○○所訂立的土地買賣合約，將土地移轉給訴外人己○○，當
    時買賣土地有被告、債權人即訴外人丙○○、證人己○○三
    人在場，所有金額皆由在場的訴外人丙○○處理。
  (三)被繼承人即訴外人乙○○從86年1月向訴外人丙○○借款300
    萬元，因為無工作能力，連利息都無法支付，才於90年1月
    買賣土地，這4年期間所累積的利息由訴外人丙○○告知金
    額為年利率15%計算共180萬再加上本金300萬，共480萬已超
    出土地買賣金額（買賣金額為450萬扣除訴外人乙○○欠訴
    外人己○○之母20萬元，剩餘金額430萬)，所以當時就由訴
    外人丙○○全權處理土地事宜以及票款，包含銀行存摺印章
    以及支票都交由訴外人丙○○，被告並無因繼承有所得，依
    上揭規定，原告之訴顯無理由。
三、本件經依民事訴訟法第270條之1第1項第3款規定，整理並協
    議兩造不爭執及爭執事項如下：
  (一)兩造不爭執事項：
    1.訴外人徐慶良向原告借貸，並邀同訴外人即被告之被繼承
      人乙○○擔任借款之連帶保證人，嗣後訴外人徐慶良違約
      未履行清償債務，經原告聲請強制執行訴外人徐慶良之抵
      押品後，訴外人徐慶良尚積欠原告4,179,151元，及自92
      年9月5日起至清償日止，按年息百分之10.2計算之利息，
      及按上開利率百分之20計算之違約金。
    2.訴外人乙○○已於89年11月24日死亡，其繼承人為被告，
      而被告未辦理拋棄或限定繼承。
    3.按民法第1148條於97年1月2日修正為「繼承人自繼承開始
      時，除本法另有規定外，承受被繼承人財產上之一切權利
      、義務。但權利、義務專屬於被繼承人本身者，不在此限
      。繼承人對於繼承開始後，始發生代負履行責任之保證契
      約債務，以因繼承所得之遺產為限，負清償責任。」修正
      部分自97年1月4日施行。
  (二)兩造爭執事項：
    1.被告可否依修正後之民法第1148條主張僅以因繼承所得之
      遺產為限，負清償責任？
    2.原告請求被告給付原告4,179,151元，及自92年9月5日起
      至清償日止，按年息百分之10.2計算之利息，及按上開利
      率百分之20計算之違約金，有無理由？
四、得心證之理由：
  (一)按97年1月2日修正公布之民法第1148條第2項增訂：「繼承
    人對於繼承開始後，始發生代負履行責任之保證契約債務，
    以因繼承所得之遺產為限，負清償責任。」，其立法理由為
    ：「…保證債務如於被繼承人生前即已發生代負履行責任，
    則被繼承人死亡時，其繼承人除主張限定繼承或拋棄繼承外
    ，應依第一項規定概括承受；至於被繼承人死亡後始發生代
    負履行之保證契約債務，雖亦為繼承之標的，惟因係於被繼
    承人死亡後始發生，繼承人於繼承時無法預知，以致不能確
    實主張權益，故不宜由繼承人負無限制的清償責任，爰增訂
    第二項規定…」，嗣因慮及同法第1148條第2項規定僅適用
    於97年1月4日（上開修正條文之施行日期）以後所發生之繼
    承事件，修正施行前繼承事件之繼承人因不適用上開規定，
    至今仍承受繼承債務，影響其權益甚鉅，為保障此類繼承人
    ，故增訂民法繼承編施行法第1條之2第1項「繼承在民法繼
    承編中華民國97年1月4日前開始，繼承人對於繼承開始後，
    始發生代負履行責任之保證契約債務，由其繼續履行債務顯
    失公平者，得以所得遺產為限，負清償責任。」本件被告之
    被繼承人乙○○代負履行責任之保證債務係發生於89年7月2
    日，為兩造所不爭執，因其發生代負履行責任之保證債務之
    時間係在被繼承人乙○○89年11月24日死亡前，因此被告於
    89年11月24日繼承被繼承人乙○○之財產債務時，已有上開
    保證債務存在，經核與民法第1148條第2項所定「繼承開始
    後始發生代負履行責任之保證契約債務」要件不符，本件自
    無該條之適用，且被告並未辦理拋棄繼承或限定繼承，有本
    院95年度南院慧字第095001510號函在卷可稽，且為兩造所
    不爭執，因此，被告自應就被繼承人乙○○之債務負概括承
    受之責任，是被告辯稱其得依修正後之民法第1148條主張僅
    以因繼承所得之遺產為限，負清償責任云云，自無可採。
  (二)原告主張訴外人徐慶良向原告借貸，並邀同訴外人即被告之
    被繼承人乙○○擔任借款之連帶保證人，嗣後訴外人徐慶良
    違約未履行清償債務，經原告聲請強制執行訴外人徐慶良之
    抵押品後，訴外人徐慶良尚積欠原告4,179,151元，及自92
    年9月5日起至清償日止，按年息百分之10.2計算之利息，及
    按上開利率百分之20計算之違約金，而被告為訴外人乙○○
    之繼承人之事實，業據提出借據、本院91年度執實字第3620
    號分配表、繼承系統表及戶籍謄本為證，且為兩造所不爭執
    ，自堪信原告此部分之主張為真實。本件被告雖抗辯於繼承
    開始後，並未曾繼承到被繼承人即訴外人乙○○之財產等語
    ，然因被告應就被繼承人乙○○之債務負概括承受之責任，
    業經認定如上，因此，不論被告有無繼承到被繼承人即訴外
    人乙○○之財產，被告均應就被繼承人乙○○之債務負概括
    承受之責任，是被告此部分之辯詞，應無可採。
  (三)依上所述，原告依借款、連帶保證及繼承之法律關係，請求
    被告應給付原告4,179,151元，及自92年9月5日起至清償日
    止，按年息百分之10.2計算之利息，及按上開利率百分之20
    計算之違約金，為有理由，應予准許。
五、末按，法院為終局判決時，應依職權為訴訟費用之裁判，民
    事訴訟法第87條第1項定有明文，本件原告之訴為有理由、
    訴訟費用42,382元應由被告負擔。
六、本件事證已臻明確，兩造其餘攻擊防禦方法，及未經援用之
    證據，經本院斟酌後，認均不足以影響本判決之結果，自無
    逐一詳予論駁之必要，併此敘明。
七、據上論結，本件原告之訴為有理由，依民事訴訟法第78條、
    第87條第1項，判決如主文。
中    華    民    國    98    年    1     月    23    日
                  民事第三庭    法  官  林福來
以上正本係照原本作成
如對本判決上訴，須於判決送達後20日內向本院提出上訴狀
中    華    民    國    98    年    1     月    23    日
                                書記官  吳俊達


司法院資訊處製作；財團法人民間司法改革基金會備份。
